【裁判字號】    99,交聲,434
【裁判日期】    990630
【裁判案由】    違反道路交通管理處罰條例聲明異議
【裁判全文】
臺灣士林地方法院交通事件裁定         99年度交聲字第434號
    原處分機關  臺北市交通事件裁決所
    異  議  人
    即受處分人  甲○○
上列受處分人因違反道路交通管理處罰條例案件，對於臺北市交
通事件裁決所於民國99年3 月11日所為之處分（原處分案號：北
市裁催字第裁22-AEW109216號）聲明異議，本院裁定如下：
    主  文
原處分撤銷。
甲○○不罰。
    理  由
一、按汽車駕駛人飲用酒類或其他類似物後其吐氣所含酒精濃度
    超過每公升0.25毫克或血液中酒精濃度超過百分之0.05以上
    者，不得駕車，道路交通安全規則第114 條第2 款定有明文
    ；又汽車駕駛人，駕駛汽車經測試檢定有酒精濃渡超過規定
    標準者，處新臺幣（下同）15,000元以上60,000元以下罰鍰
    ，並當場移置保管該汽車及吊扣其駕駛執照一年，並應接受
    道路交通安全講習，道路交通管理處罰條例第35條第1 項第
    1 款、第24條第1 項第2 款亦有明文規定。
二、原處分意旨略以：異議人即受處分人甲○○於民國（下同）
    96年10月24日凌晨零時23分許，騎乘車牌號碼GGF-297 號重
    型機車在臺北市○○街56號前，因「汽車駕駛人酒精濃度超
    過規定標準（0.55以上）」，被臺北市政府警察局中山分局
    員警攔停舉發，依道路交通管理處罰條例第31第1 項第1 款
    規定，裁處罰鍰52,500元整，並依同條例第24條第1 項第2
    款規定（裁決書漏載此部分法條，惟處罰主文已載明），施
    以道安講習。雖異議人該案同時涉犯公共危險罪，並經臺灣
    臺北地方法院檢察署檢察官以96年度偵字第23097 號為緩起
    訴處分確定，緩起訴期間為2 年，且異議人應於緩起訴處分
    確定後1 年內，義務勞動120 小時，且應參加交通講習20小
    時（均已執行完畢），然「緩起訴」乃附帶條件的不起訴處
    分，亦即是不起訴的一種，有交通部95年7 月17日交路字第
    0950006986號函釋在案，當依上開函釋規定及行政罰法第26
    條第2 項規定辦理，故仍依道路交通管理處罰條例規定裁決
    等語。
三、聲明異議意旨略以：異議人於96年10月24日晚間在臺北市○
    ○街口酒後駕車，經中山一派出所員警舉發酒精濃度超過0.
    55標準，依公共危險罪移送偵辦，業經臺灣臺北地方法院檢
    察署檢察官為緩起訴處分確定，並於緩起訴處分期間內已履
    行義務勞動120 小時，及參加交通安全講習20小時，以替代
    罰款，嗣後臺北市交通事件裁決所仍對異議人裁處52,500元
    之罰鍰，有違「一事不二罰」原則，為此聲明異議，請求鈞
    院撤銷原處分等語。
四、經查：
  (一)異議人於前揭時、地，酒後騎乘上開重型機車，經警測其呼
    氣所含酒精濃度為每公升0.90毫克而為警掣單舉發，並經臺
    灣臺北地方法院檢察署檢察官於96年11月29日以96年度偵字
    第23097 號為緩起訴處分確定，緩起訴期間為2 年，且受處
    分人應於緩起訴處分確定後1 年內義務勞動120 小時，並應
    參加交通講習20小時（已履行），迄今業已期滿未經撤銷等
    情，業據異議人所不爭執，並有臺北市政府警察局北市警交
    字第AEW109216號舉發違反道路交通管理事件通知單影本、
    臺灣臺北地方法院檢察署檢察官96年度偵字第23097號緩起
    訴處分書影本各1 份在卷可稽，是異議人上揭違規事實，應
    堪認定。
  (二)按道路交通管理處罰條例所規定之罰則本質上係屬行政罰，
    此由該條例中就交通違規行為所定法律效果包括罰鍰、記點
    、吊扣證照等行政罰性質觀之甚明（參照行政罰法第1 條、
    第2 條將罰鍰、吊扣證照處分均定為行政罰），是違反道路
    交通管理處罰條例之裁罰事件，自有行政罰法之適用。再按
    ，自94年2 月5 日公布，於95年2 月5 日施行之行政罰法第
    26條規定：「一行為同時觸犯刑事法律及違反行政法上義務
    規定者，依刑事法律處罰之。但其行為應處以其他種類行政
    罰或得沒入之物而未經法院宣告沒收者，亦得裁處之。前項
    行為如經不起訴處分或為無罪、免訴、不受理、不付審理之
    裁判確定者，得依違反行政法上義務規定裁處之。」其所揭
    示之所謂「一事不二罰」原則，探究其立法目的，無非以一
    行為同時觸犯刑事法律及違反行政法上義務規定時，由於刑
    罰與行政罰同屬對違法行為之制裁，而刑法具最後手段性，
    依刑事法律處罰即足資警惕，實無一事二罰再處行政罰之必
    要，但罰鍰以外之沒入或其他種類行政罰，因兼具維護公共
    秩序之作用，為達行政目的，行政機關仍得於法律明確授權
    下行使裁量權，作成對人民產生羈束之行政處分。又此所稱
    「其他種類行政罰」，係指違反行政法上之義務應受「裁罰
    性」之「不利處分」而言，依行政罰法第2 條規定，應包括
    限制或禁止行為之吊扣駕駛執照處分及警告性之講習處分在
    內。至於刑事訴訟法第253 條之1 規定之緩起訴處分，係介
    於起訴與微罪職權不起訴間之緩衝設計，而在內容及要件上
    與刑事訴訟法第252 條所規定之不起訴處分，於刑事政策上
    有所不同，又檢察官對被告為緩起訴處分時，依刑事訴訟法
    第253 條之2 第1 項規定對被告所為之指示及課予之負擔，
    雖非刑罰，但對被告迭有財產減少及限制自由之影響，其法
    律效果性質上亦屬對人民基本權有重大影響，且緩起訴制度
    雖以特別預防為優先考量，但在具體個案適用上，於法益保
    護原則下，實已達到一般預防的作用及罪責報應法理。
  (三)次按基於一事不二罰原則，受處分人既已就其行為受到刑事
    處分，自不應因同一行為再受到國家的處罰（臺灣高等法院
    暨所屬法院96年法律座談會刑事類提案第36號研討結果參照
    ）。故緩起訴處分確定後雖有使被告免於刑事訴追之效果，
    與不起訴處分之效果相同，但觀諸刑事訴訟法第253 條之1
    第1 項係於91年2 月8 日增訂，行政罰法則於94年2 月5 日
    公布，制定在後之行政罰法第26條第2 項僅臚列「不起訴處
    分或無罪、免訴、不受理、不付審理之裁判確定者」，得依
    違反行政法上義務規定裁處之，並未將「緩起訴處分」此一
    要件納入規範，則此立法意旨應係立法者有意排除，而非法
    律漏洞。故檢察官為緩起訴處分時如已對異議人課予指示及
    負擔，應視為異議人已依刑事法律受到處罰，則於緩起訴處
    分確定後，除法律另有特別規定外，自不得再處以違反行政
    義務上之裁罰。從而，汽車駕駛人之酒後駕車行為，經測試
    檢定酒精濃度超過規定標準時，其既違反道路交通管理處罰
    條例第35條第1 項第1 款所定之行政法上義務，同時又觸犯
    刑法第185 條之3 公共危險罪之刑事法律，則道路交通主管
    機關依上開行政罰法第26條第1 項但書規定，得對受處分人
    處以其他種類行政罰之情形外，關於罰鍰部分，則應依行政
    罰法第26條及道路交通管理處罰條例第10條規定，移送該管
    地方法院檢察署處理，於移送後，除有上開行政罰法第26條
    第2 項所定不起訴等事由，得依違反行政法上義務規定裁處
    者外，不得再依道路交通管理處罰條例第35條第1 項第1 款
    規定，裁處行為人罰鍰之行政罰。
  (四)查本件異議人上開酒後騎車之行為，係屬同時觸犯刑事法律
    及違反行政法上義務規定之行為，業經臺灣臺北地方法院檢
    察署檢察官以96年度偵字第23097 號緩起訴處分確定，並令
    受處分人義務勞動120 小時，且應參加交通講習20小時，雖
    非刑法明文所定刑罰之種類，然已對受處分人名譽、心理產
    生相當制約並影響被告之自由等權利，且賦予被告應依緩處
    分內容履行之義務，揆諸前揭之規定及說明，上開緩起訴處
    分已產生實質刑罰效果，應實質該當行政罰法第26條第1 項
    之「依刑事法律」之處罰效果，而非當然具不起訴處分之內
    涵甚明，則原處分機關依法自不得再對異議人裁處罰鍰。又
    查道路交通安全講習之立法設計，係為使參加講習之人，能
    提昇對交通法令之認識、增進安全駕駛之法律責任、學習酒
    精對人體健康、心理之影響及相關醫學分析等相關道路安全
    內容，以維護道路交通管理處罰條例係保障道路交通安全秩
    序及行人交通安全之立法目的，雖原處分機關仍裁決對異議
    人應施以道安講習部分，惟異議人已依前述緩起訴處分參加
    交通講習20小時，且依上開一事不二罰之法理，就同一事件
    而言，異議人既已接受同教育性質之交通講習，則就異議人
    同一酒後駕車行為，實已達警告、處罰之目的，堪認與原處
    分機關之行政目的無違，此部分亦應予以免罰，俾符上開立
    法意旨，以維當事人權益。
五、綜上所述，原處分機關依道路交通管理處罰條例第35條第1
    項第1 款規定，裁處罰鍰52,500元，並施以道安講習，與法
    未合，應認異議人之異議為有理由，自應由本院將原處分撤
    銷，並裁定如主文第2 項所示，以資適法。
據上論斷，依道路交通案件處理辦法第20條前段，裁定如主文。
中    華    民    國    99    年    6     月    30    日
                  交通法庭法  官  李育仁
以上正本證明與原本無異。
如不服本裁定應於送達後5日內向本院提出抗告狀。
                          書記官  張茹茵
中    華    民    國    99    年    6     月    30    日

司法院資訊處製作；財團法人民間司法改革基金會備份。
